【裁判字號】    98,訴,373
【裁判日期】    981223
【裁判案由】    返還價金
【裁判全文】
臺灣臺北地方法院民事判決               98年度訴字第373號
原      告  戊○○
訴訟代理人  陳兆瑛律師
被      告  裕豐國際開發股份有限公司
法定代理人  乙○○
訴訟代理人  秦玉坤律師
上列當事人間請求返還價金事件，本院於民國98年12月9日言詞
辯論終結，判決如下：
    主  文
原告之訴及假執行之聲請均駁回。
訴訟費用由原告負擔。
    事實及理由
一、原告主張：被告前於民國87年9月2日向訴外人潘國聲購買坐
    落於臺北市○○區○○段第93-9地號土地（下稱系爭土地）
    ，並約定至遲於88年9月2日完成土地所有權移轉登記，嗣88
    年初，被告當時之負責人丁○○○遊說原告以新臺幣（下同
    ）1億5,000萬元之代價向被告購買系爭土地，之後再由被告
    以較高之價格向原告買回系爭土地。因原告資金不足，乃邀
    請訴外人甲○○共同購買系爭土地，約定由甲○○出資6,00
    0萬元、原告出資9,000萬元，並由原告負責出名與被告公司
    簽訂不動產買賣契約書，原告與甲○○並於88年2月25日簽
    署合夥契約書。基此，原告乃於88年3月25日分成三筆各2,0
    00萬元匯款至被告設於華僑商業銀行大安分行（下稱華僑大
    安分行）帳號00000000000000號、寶島商業銀行松山分行（
    下稱寶島松山分行）帳號00000000000000號及中國國際商銀
    天母分行（下稱中國商銀天母分行）帳號00000000000號等3
    帳戶內；又於88年4月21日匯款9,000萬元至被告設於第一商
    業銀行八德分行（下稱一銀八德分行）帳號00000000000之
    帳戶內。詎原告自付款後迄今之數年間，曾數次請求被告將
    系爭土地所有權移轉登記與原告，惟均未蒙被告置理，遂於
    96年11月9日寄發存證信函催告被告於1個月內履行移轉土地
    所有權登記之義務，逾期則以該信函為原告解除買賣契約之
    意思表示而不另為通知，然被告迄今仍未履行契約義務。故
    原告既已依法解除兩造之買賣契約，被告自應返還原告已給
    付之價金1億5,000萬元，爰依民法第259條第1款、第2款之
    規定先為一部請求被告返還300萬元。退萬步言，縱認兩造
    間並無任何契約關係存在，則原告分別於88年3月25日及88
    年4月21日匯款6,000萬元及9,000萬元至被告帳戶，則被告
    係無法律上原因受有共計1億5,000萬元之利益，致原告受有
    損害，兩者間具有因果關係，被告自應返還原告1億5,000萬
    元，爰依民法第179條先為一部請求300萬元等語。並聲明：
    (一)被告應給付原告300萬元，暨自88年4月21日起至清償日止
    ，按年息5％計算之利息。(二)原告願供擔保，請准宣告假執
    行。
二、被告答辯稱：被告於87年9月2日以總價8億元向訴外人潘國
    聲買受系爭土地，並約定遲至88年9月2日前須過戶予被告，
    並依約給付訂金3億元予訴外人潘國聲。嗣因辦理被告財務
    報表查核簽證之會計師黃銘祐，於88年初查核被告財務報表
    後表示系爭土地所有權尚未移轉登記至被告名下，其須依照
    「會計查核準則」在被告財務報表上簽註此一買賣之保留意
    見等語。時任被告負責人之丁○○○為避免此一情形發生，
    而商借原告戊○○之名義，以讓渡權利金1,000萬元及償還
    被告已給付訂金3億元之承受條件，於88年3月25日與被告及
    潘國聲訂立不動產買賣契約讓渡協議書，實質上由丁○○○
    括承受系爭土地買賣契約所生之權利義務，並於88年3月25
    日以原告名義，自合作金庫銀行復旦分行（以下簡稱合庫復
    旦分行）各匯2,000萬元至被告開立於一銀八德分行帳號000
    00000000號及農民銀行營業部帳號00000000000號等帳戶內
    ，另於當日向原告借用6,000萬元，以其名義自一銀西門分
    行各匯2,000萬元至被告開立於華僑大安分行帳號000000000
    00000號、寶島松山分行帳號00000000000000號及中國商銀
    天母分行帳號00000000000號等帳戶內。復於88年4月20日委
    請其擔任負責人之工信工程股份有限公司（以下簡稱工信公
    司）職員李淑絮、高美惠、祝偉國及司機林金成等4人至一
    銀八德分行，以原告名義將5,000萬元存入被告公司開立於
    該分行帳號00000000000號帳戶內，及至一銀中崙分行，以
    原告名義將7,000萬元存入被告開立於該分行帳號000000000
    00號帳戶內。末於88年4月21日再委請前開李淑絮等4人至一
    銀八德分行，以原告名義將9,000萬元存入被告開立於該分
    行帳號00000000000號帳戶內。此外，丁○○○88年3月25日
    向原告戊○○借用之6,000萬元，業於88年4月3日在其同時
    擔任公司負責人之工信公司辦公室內，將該6,000萬元返還
    原告，並請工信公司職員李淑絮、高美惠陪同原告及其胞弟
    嚴德祿至設於工信公司樓下1樓之合庫復旦分行，由原告自
    行將其中500萬元存入其開立於該分行之帳戶內，及另以其
    胞弟嚴德祿之名義，將餘5,500萬元匯至訴外人甲○○開立
    於一銀西門分行帳號00000000000號帳戶內，併此敘明。是
    以，被告既已於88年3月25日將系爭土地買賣契約所生之權
    利義務，概括的讓與被告之前負責人丁○○○受，則原告明
    知前揭事實仍框稱兩造間就系爭土地存有價金1億5000萬元
    之買賣契約而提起本件訴訟，實無理由等語，並聲明：(一)原
    告之訴駁回。(二)如受不利之判決，被告願供擔保，請准免為
    假執行。
三、兩造不爭執事項：
  (一)88年3月25日原告於一銀行西門分行之帳戶各匯2,000萬元至
    被告開立於華僑大安分行帳號00000000000000號、寶島松山
    分行帳號00000000000000號及中國商銀天母分行帳號000000
    00000號等帳戶內。
  (二)88年4月3日原告及其胞弟嚴德祿至設於工信公司樓下1樓之
    合庫復旦分行，由原告戊○○自行將其中500萬元存入其開
    立於該分行之帳戶內，及另以其胞弟嚴德祿之名義，將餘5,
    500萬元匯至訴外人甲○○開立於一銀行西門分行帳號00000
    000000號帳戶內。
  (三)88年4月21日由工信公司職員陪同原告以原告名義在一銀八
    德分行，將9,000萬元存入被告開立於該分行帳號000000000
    00號帳戶內。
四、得心證之理由
    按當事人主張有利於己之事實者，就其事實有舉證之責任，
    民事訴訟法第277條前段定有明文。所謂舉證係指就爭訟事
    實提出足供法院對其所主張者為有利認定之證據而言，若所
    舉證據，不能對其爭訟事實為相當之證明，自無從認定其主
    張為真正。原告主張其曾就系爭土地與被告簽訂買賣契約，
    且已將價金1億5,000萬元給付完畢等情，為被告所否認，按
    照舉證責任分配之原則，自應由原告主張買賣契約存在之原
    告，就訂立買賣契約之事實負舉證之責。經查：
  (一)原告雖主張其於88年3月25日有各匯2,000萬元至被告帳戶，
    復於88年4月21匯款9,000萬元至被告帳戶內，已全數給付買
    賣價金1億5000萬元，足證系爭買賣契約存在云云，並提出
    匯款單4紙為證（見本院卷第12-13頁）。然查：
  1.被告抗辯原告上開主張之匯款紀錄，實係因被告於87年9月
    間透過潘國聲購買系爭土地而支付三億元價金後，至88年初
    因潘國聲收購該等土地未完成，無法將土地移轉登記與裕豐
    公司，經簽證會計師查核財務帳冊後表示，對上開土地預付
    款之兌現性存疑，將於查核報告書上簽註保留意見，而丁○○○免被告聲譽受影響及如由其自行出資承購該地亦會遭簽
    證會計師列為關係人交易，遂徵得原告之同意，於88年3月
    25 日由兩造及潘國聲等三方另行訂定不動產買賣契約讓渡
    協議書，由被告將土地承購權售與原告等節，業經證人即資
    誠會計師事務所會計師黃銘祐於偵查中證述屬實（參台灣臺
    北地方法院檢察署【下稱臺北地檢署】94年度偵續二字第4
    號卷第385頁），並有土地買賣契約書地買賣契約書、不動
    產買賣契約讓渡協議書影本在卷可稽（見本院卷第44-47頁
    ），足認原告僅系爭土地買賣之買受名義人。原告雖否認在
    該協議書上簽章，然經臺北地檢署檢察官於偵查中將上開簽
    章送請法務部調查局鑑定結果，認為讓渡協議書上之印文，
    確係戊○○之印章所蓋，而戊○○之署押部分亦可能出自同
    一人之手筆，嗣再送請內政部警政署刑事警察局鑑定後，亦
    認定「附件A5（即88年3月25日不動產買賣契約讓渡協議書
    ）上『戊○○』簽名筆跡與附件A1（富邦商業銀行存款戶印
    鑑卡上客戶簽章欄）及A2（玉山銀行85年12月9日存戶印鑑
    卡）文件上『戊○○』簽名筆跡相符」，此有法務部調查局
    91 年10月9日調科貳字第09100591360號鑑定通知書及內政
    部警政署刑事警察局95年9月23日刑鑑字第0950112870號鑑
    定書可稽（見本卷院第200-202頁）。是原告否認其有在系
    爭讓渡書上簽名云云，並非可採。
  2.又查，丁○○○88年3月25日簽系爭讓渡書後，為給付被告
    讓渡書約定之3億1000萬元價金，遂於當日委請工信公司員
    工李淑絮自工信公司金庫提出現金4,000萬元，再委請李淑
    絮偕同原告至設於工信公司樓下1樓之合庫復旦分行，以原
    告名義各匯2,000萬元至被告開立於農民銀行營業部帳號000
    00000000號及一銀行八德分行帳號00000000000號等帳戶內
    等情，有被告上開農民銀行營業部及第一商業銀行八德分行
    帳戶之對帳單及存摺明細等件在卷可稽（見本院卷第206、2
    07頁）。復於同日向原告借用6000萬元，而以原告名義各匯
    2仟萬元至被告開立於華僑大安分行、寶島松山分行及中國
    商銀天母分行帳號等帳戶，丁○○○於88年4月30日在工信
    公司辦公室內，將該6,000萬元返還原告，並請工信公司職
    員李淑絮、高美惠陪同原告及其胞弟嚴德祿至設於工信公司
    樓下1樓之合庫復旦分行，由原告自行將其中500萬元存入其
    開立於該分行之帳戶內，及另以其胞弟嚴德祿之名義，將餘
    款5,500萬元匯至訴外人甲○○開立於第一商業銀行西門分
    行帳號00000000000號帳戶內，有帳戶交易明細表可稽（臺
    北地檢署94年偵續二字第4號卷第341頁），並據證人李淑絮
    、高美惠於偵查中證述甚詳（見臺北地檢署91年度偵續字第
    258號卷第54頁背面至第56頁背面），再參以原告於偵查中
    檢察官訊問時亦供稱：「（89年4月3日丁○○○無還你六千
    萬元，你匯五千五百萬元入甲○○戶內，另五百萬元入你戶
    頭？）有，我去買股票超過六千萬元，我借用甲○○戶頭。
    （問：有何意見？）丁○○○裕豐有塊地價值一億五千萬元
    ，他叫我買，我便向公司講，公司就匯六千萬元去裕豐，後
    丁○○○我買裕豐股票，潘還我六千萬元，我沒還給公司，
    我便借林的戶頭買股票又融資，潘又給我八百多萬元。（六
    千萬元是何人的？）公司股東分別出資，我的只有部分。」
    等語（見本院卷第208-211頁），足認原告帳戶於88年3月25
    日匯款與被告之6000萬元乃丁○○○原告借用以支付受讓土
    地承購權之價金，而非原告買受系爭土地之一部價金甚明。
  3.又查，受讓土地承購權之價金餘款2億1,000萬元，係由丁○○○示工信公司員工李淑絮，於88年4月20日及同年月21日
    自工信公司金庫分別取出現金1億2,000萬元及9,000萬元後
    ，偕同被告戊○○，以其名義將款項分別匯至裕豐公司之一
    銀八德分行00000000000號、一銀中崙分行00000000000號及
    農民銀行營業部帳戶中，有一銀中崙分行93年4月19日（93
    ）一崙字第082號函檢附被告帳號00000000000號帳戶之存提
    往來明細，及一銀八德分行93年4月22日一銀八德字第80 號
    函檢附被告帳號00000000000號帳戶之存款往來明細等書證
    影本可稽（見本院卷第213-216頁），並據證人李淑絮於偵
    查中證述綦詳（見臺北地檢署91年度偵續字第258號卷第54
    頁背面至第55頁背面），核與被告所辯系爭9000萬元係丁○○○給付讓渡合約書價金而借用原告名義所為之匯款乙節相
    符。
  4.原告雖稱上開9,000萬元係因原告於87年間受丁○○○約出
    資投資被告股票受有損失，丁○○○意償還9000萬元，原告
    遂以該賠償金作為給付系爭土地之價金云云，並稱甲○○亦
    知悉此事。然質之證人甲○○於本院審理中證稱：「（丁○○○否曾於87年間與原告等8人約定，投資被告公司股票，
    如有損失由其負責賠償，嗣原告等人投資發生損失2億2000
    多萬要賠償原告9000萬，丁○○○此同意賠償原告9000萬元
    ？）有這件事。當初是原告介紹丙○○○我借錢，丙○○○
    拿支票向我借600萬去買被告的股票，後來都虧掉了，丁○○○意賠償原告9000萬元，這是原告告訴我的」等語，是就
    原告所稱丁○○○示同意賠償原告9000萬元投資損失乙節，
    證人僅係由原告之告知始知悉此事，並未實際聽聞，是其所
    述尚不足為有利於原告之認定，況原告所稱之6000萬元及90
    00萬元匯款紀錄，均係丁○○○用原告名義與被告、潘國聲
    締結讓渡契約書後，為支付受讓承購系爭土地權利之價金而
    借用原告帳戶所為之匯款等事實，業經臺北地檢署檢察官以
    91年度偵續字第258號、92年度偵續一字第17號、94年度偵
    續二字第4號不起訴處分書認定無訛，並經台灣高等法院檢
    察署以94段上聲議字第3171號處分書駁回再議之聲請，且經
    向本院聲請交付審判後，亦經本院以95年度聲判字第7號刑
    事裁定認定無誤，有上開裁定在卷可佐（見本院卷第40-43
    頁）。從而，原告主張其於88年3月25日、4月21日支付與被
    告之6000萬元及9000萬元係買受系爭土地之價金云云，應不
    足採信。
  (二)原告雖又提出其與訴外人甲○○簽署之合夥契約書，主張其
    為向被告購買系爭土地，其乃邀請甲○○共同出資，約定由
    甲○○出資6,000萬元、餘由原告負擔，故買賣契約確實存
    在云云，然經質之證人甲○○證稱：「原告跟我說要向被告
    購買內湖的土地，說被告在一年後就會用更高的價格購回系
    爭土地，原告邀請我一起投資，我同意出資6000 萬元，我
    就將6000萬元匯給原告，原告就將6000萬元分成3批，每批
    200 0萬元，在當天匯到被告帳戶。…」、「（是否於88年2
    月25日與原告簽訂系爭合夥契約書？）是。我就是簽了這張
    契約書之後匯了6000萬元給原告。」、「（在6000萬投資的
    過程中，有無與丁○○○洽或聯絡？如何知道並確認原告確
    實要向被告購買土地？）當天是我與原告一起去銀行，匯60
    00萬給原告及分三次2000萬匯給被告是在同一天，都是我填
    寫的。我想已經匯進被告戶頭，應該就沒有問題。所以我都
    沒有與被告接觸。」等語，則依證人所述，其係受原告一人
    邀約而同意合夥出資，於出資過程中並未與被告接洽，自無
    從確認兩造間是否確有買賣契約，是上開合夥契約書僅能證
    明原告曾以其要向被告購買系爭土地為由，要求甲○○共同
    出資，並無法證明兩造間確有買賣契約關係存在。此外，原
    告復無法提出其他證據證明兩造就系爭契約曾有買賣關係存
    在，應認被告抗辯兩造間並無買賣關係，而係訴外人丁○○○用原告名義與被告及潘國聲訂立讓渡契約，並以原告帳戶
    匯款至被告帳戶以給付價金乙節較為可採。
  (三)原告復主張其分別於88年3月25日及88年4月21日匯款6,000
    萬元及9,000萬元至被告帳戶，則被告公司係無法律上原因
    受有共計1億5,000萬元之利益，致原告受有損害，依不當得
    利之法則被告應將上開款項返還原告云云。按無法律上之原
    因而受利益，致他人受損害者，應返還其利益。雖有法律上
    之原因，而其後已不存在者，亦同。民法第179條定有明文
    。是民法第179條規定不當得利之成立要件，必須無法律上
    之原因而受利益，致他人受損害，且該受利益與受損害之間
    有因果關係存在。最高法院95年度台上字第1722號判決要旨
    可資參照。本件由原告帳戶匯給被告之6000萬元乃丁○○○
    給付前述讓渡契約書之價金而向原告借用之款項，且已於88
    年4月3日返還原告；而9000萬元亦係丁○○○給付讓渡書之
    價金，指示工李淑絮於88年4月21日自工信公司金庫取出現
    金9,000萬元後，偕同被告戊○○，以其名義將款項匯至被
    告之一銀八德分行內等情，均已如前述，則上開6000萬元款
    項丁○○○已返還原告，而9000萬元資金來源亦係丁○○○
    提供，僅因原告為讓渡契約書之名義人而借用其帳戶匯款以
    支付價金與被告，則原告自未受有損失，而被告受領該款項
    亦係本於讓渡契約書之權利而來，非無法律上之原因，是原
    告依民法第179條規定，請求被告返還上開款項，尚無理由
    。
五、綜上所述，原告並無法證明兩造間就系爭土地存有買賣契約
    存在之事實，是原告主張其已解除買賣契約，並依民法第25
    9條第1、2款規定，請求被告返還部分價金300萬元，並無理
    由；又被告受領由原告帳戶匯款至被告帳戶之1億5000萬元
    款項亦非無法律上之原因，是原告依民法第179條規定，請
    求被告返還部分上開款項300萬元及法定遲延利息，亦無理
    由，應予駁回。又原告之訴既經駁回，其假執行之聲請亦失
    所附麗，應併予駁回。
六、本件事證已臻明確，兩造其餘之攻擊防禦方法及舉證，經本
    院審酌後，認均不足以影響本判決之結果，毋庸一一論列，
    併此敘明。
七、據上論結，本件原告之訴為無理由，依民事訴訟法第78條，
    判決如主文。
中    華    民    國    98    年    12    月    23    日
                民事第五庭    審判長法  官  薛中興
                                    法  官  胡宏文
                                    法  官  莊書雯
以上正本係照原本作成
如對本判決上訴，須於判決送達後20日內向本院提出上訴狀
中    華    民    國    98    年    12    月    23    日
                                    書記官  謝梅琴

司法院資訊處製作；財團法人民間司法改革基金會備份。
